【裁判字號】    97,中簡上,335
【裁判日期】    970521
【裁判案由】    重利
【裁判全文】
臺灣臺中地方法院刑事判決           97年度中簡上字第335號
上  訴  人  臺灣臺中地方法院檢察署檢察官
被      告  丙○○
選任辯護人  袁烈輝律師
上列上訴人因被告重利案件，不服臺灣臺中地方法院臺中簡易庭
九十七年度中簡字第七０號，中華民國九十七年三月七日第一審
簡易判決（聲請簡易判決處刑案號：臺灣臺中地方法院檢察署九
十六年度偵字第二三三五七號），提起上訴，本院管轄第二審之
合議庭判決如下：
    主    文
原判決撤銷。
丙○○乘他人急迫，貸以金錢，而取得與原本顯不相當之重利，
處拘役肆拾日，如易科罰金，以新台幣壹仟元折算壹日。緩刑貳
年。
    犯罪事實
一、丙○○前無不法犯罪前科紀錄，素行尚佳，其為址設臺中縣
    潭子鄉○○路○段一九七號「來來當舖」之負責人，明知乙
    ○○因營運鐵捲門事業不善，亟需現金流通以供業務週轉而
    有急迫之情形，竟基於乘他人急迫，貸以金錢而取得與原本
    顯不相當重利之犯意，於民國九十五年十月十一日某時，在
    乙○○所經營位於臺中縣潭子鄉○○路○段二一七號一樓之
    「正和捲門行」工廠內，約明借貸予乙○○新臺幣（下同）
    九十萬元，並以每十五日為一期，每期以利息及抵押車輛保
    管倉棧費之名義實收利息四萬五千元 (週年利率高達百分之
    一百二十，計算方法為45000×2×12÷900000＝1.2)，且預
    扣前二期利息九萬元，而實際交付借款八十一萬元予乙○○
    。乙○○除與其配偶陳志芳共同簽發面額九十萬元之本票，
    暨由其配偶陳志芳以「正和捲門行」登記負責人身分簽發同
    額支票交付予丙○○外，並提供車牌號碼9579－HS號、2Q－
    0299號及3468－LD號等自用小客車、小貨車供丙○○設立動
    產抵押以為擔保。嗣乙○○並依約於第三期至第二十期利息
    到期時，給付計十八期之利息共八十一萬元予丙○○，丙○
    ○即以此乘他人急迫貸以金錢之方式，收取與原本顯不相當
    之重利。
二、案經臺中市警察局移請臺灣臺中地方法院檢察署檢察官偵查
    後，聲請為簡易判決處刑。
    理    由
一、訊據被告丙○○對於上揭犯罪事實於本院審理時供承不諱，
    核與告訴人劉坤興於警詢、偵查及本院證述因急需金錢週轉
    而向被告借款，並先後支付合計達九十萬元之高額利息予被
    告等被害情節大致相符（見警卷第八頁至第一０頁、偵查卷
    第六頁至第七頁，本院卷第三０頁至第三一頁），復有告訴
    人臺中商業銀行帳戶支票存款交易明細表，告訴人借款時所
    開予被告供擔保及為債權憑證之前述本票、支票，暨汽車借
    出駛用保管切結書、借車切結書、汽車買賣合約書、當票等
    件在卷可稽（見警卷第一九頁、第三一頁至第三五頁，本院
    二審卷第四五頁），足徵被告之自白，核與客觀事實相符，
    而堪予採信。是本件事證至臻明確，被告犯行洵堪認定。
二、核被告丙○○所為，係犯刑法第三百四十四條之重利罪。被
    告貸與告訴人乙○○九十萬元後，對於同一借款人之同一筆
    貸款，於密切接近之時間，陸續收取各期利息，其侵害之法
    益同一，依一般社會觀念，顯係基於單一犯意接續所為，應
    包括評價為一行為而僅論以接續犯之一罪。另依被告於本院
    審理時之供陳，其本件借款予告訴人之重利犯行，既於九十
    六年四月二十四日以後之九十六年七月份仍有實際收取利息
    （見本院二審卷第三一頁反面），已在中華民國九十六年罪
    犯減刑條例所定減刑基準日之後，自無從適用該減刑條例而
    獲得減刑之寬典，應併予敘明。
三、原簡易判決以被告丙○○犯罪之事證明確，予以論罪科刑，
    固非無見；惟本件被告犯行並無依中華民國九十六年罪犯減
    刑條例予以減刑之適用，原簡易判決未查，猶對被告所處宣
    告刑予以減刑二分之一，已有違誤；再被告於事發後，已於
    本院審理時當庭與告訴人乙○○達成和解，告訴人且陳明不
    願再行追究被告之犯責，請求對被告為緩刑之諭知等語（見
    本院二審卷第三一頁反面），原判決未及衡酌前揭和解狀況
    ，對被告遽予量處拘役伍拾日，亦有量刑過重之情形；檢察
    官循告訴人之請求上訴略以原審判決之量刑過輕等詞，固因
    同未及斟酌被告與告訴人上揭和解情形而為無理由；然原簡
    易判決暨有前開可議之處，自屬無可維持，應由本院管轄第
    二審之合議庭予以撤銷改判。
四、爰審酌被告丙○○趁告訴人乙○○亟需用錢之際，貸放款項
    而收取重利，牟取與原本顯不相當之高額利息，應值非難；
    並衡酌被告貸放之利率高達週年利率百分之一百二十，其向
    告訴人收取合計達九十萬元之利息，數額甚鉅；惟其實際放
    款並收取高額利息之對象經查獲者僅有告訴人一人，且無強
    迫之情事，事後亦查無有使用暴力討債之舉，暨被告犯後坦
    認一切犯行，犯罪後態度尚稱良好及已與告訴人達成和解，
    除告訴人已支付充作本件借款利息之款項外，被告不復再向
    告訴人追索其餘債務，並將告訴人所提供擔保之上揭支票與
    質押之自用小客車歸還予告訴人等一切情狀，量處如主文所
    示之刑，並諭知易科罰金之折算標準。末查，被告前未曾因
    故意犯罪受有期徒刑以上刑之宣告，有其臺灣高等法院被告
    前案紀錄表可查，其因一時失慮，致為本件犯行，犯後已供
    認犯罪無隱，且已與告訴人達成和解，俱如前述，被告經此
    偵審程序與科刑之教訓，當能知所警惕而信無再犯之虞，本
    院因認對其所宣告之刑，應以暫不執行為適當，爰併諭知被
    告緩刑二年，以勵自新。
五、另本件於借款時由告訴人乙○○所交付予被告丙○○之前述
    面額同為九十萬元之本票與支票各一張，係告訴人向被告貸
    借款項時，與其配偶陳志芳共同簽發予被告作為債權憑據及
    擔保之用，在告訴人清償債務或被告就其債權為拋棄後，被
    告即須予以返還，被告且已將所收持由告訴人配偶陳志芳以
    「正和捲門行」登記負責人身分簽發之支票歸還予告訴人（
    見本院二審卷第四三頁至第四五頁），因此，該等本票與支
    票不宜認係被告所有供犯罪所用或所得之物，自無從併予諭
    知沒收。又扣案汽車借出駛用保管切結書、借車切結書、汽
    車買賣合約書、當票等物，雖為被告所有，然除係被告作為
    本件重利之用外，亦係被告與告訴人間借款之憑證，且依法
    被告僅係於超過法定利息部分無請求權，上開物品自亦不得
    全部視為犯罪所得，復均非為違禁物，為免爭議，爰亦不為
    沒收之宣告。至扣案車牌號碼9579－HS號、2Q－0299號及34
    68－LD號等自用小客車、小貨車之行車執照、汽車新領牌照
    登記書、正和捲門行營利事業登記證影本、告訴人乙○○與
    其配偶陳志芳之身分證影本等文件，應僅係告訴人於借款時
    提供為擔保憑證之物，並非被告所有，同不併為沒收之諭知
    ，均附此敘明。
據上論斷，應依刑事訴訟法第四百五十五條之一第一項、第三項
、第三百六十九條第一項前段、第三百六十四條、第二百九十九
條第一項前段，刑法第三百四十四條、第四十一條第一項前段、
第七十四條第一項第一款，刑法施行法第一條之一第一項、第二
項前段，判決如主文。
本案經檢察官甲○○到庭執行職務。
中    華    民    國    97    年    5     月    21    日
                  刑事第三庭  審判長法  官  賴恭利
                                    法  官  黃松竹
                                    法  官  陳思成
上正本證明與原本無異。
本件不得上訴。
                                    書記官  吳詩琳
中    華    民    國    97    年    5     月    21    日
附錄論罪科刑法條
刑法第三百四十四條：
乘他人急迫、輕率或無經驗貸以金錢或其他物品，而取得與原本
顯不相當之重利者，處一年以下有期徒刑、拘役或科或併科一千
元以下罰金。


司法院資訊處製作；財團法人民間司法改革基金會備份。
